【裁判字號】    97,訴,882
【裁判日期】    980615
【裁判案由】    遷讓房屋
【裁判全文】
臺灣新竹地方法院民事判決               97年度訴字第882號
    原      告  乙○○
    訴訟代理人  林言丞律師
    複  代  理  張雨馨
    被      告  甲○○
上列當事人間遷讓房屋事件，本院於民國98年5 月25日辯論終結
，判決如下：
    主  文
原告之訴及假執行之聲請均駁回。
訴訟費用由原告負擔。
    事實及理由
壹、原告起訴主張：
一、緣被告意欲投標法拍之新竹市○○路91號建物（下稱系爭建
    物）暨其座落土地（以下合稱系爭標的），惟因債信不良，
    無法辦理貸款，遂於民國（下同）96年8 月10日與原告訂立
    協議書，授權原告代為投標，並向訴外人新竹第一信用合作
    社貸款新臺幣（下同）350 萬元（設定最高限額420 萬元）
    ，並約定「甲方（即被告）每月須按時繳納房屋貸款，乙方
    （即原告）不得任意將房屋移轉或設定他人，雙方約定交屋
    一年後將該不動產物權和債權移轉與甲或甲方之指定名義人
    ，所須費用由甲方支付，甲方如超過一個月未繳納房屋貸款
    ，甲方同意乙方自行處理該不動產．．．」（下稱系爭協議
    書）。雙同時另簽訂房屋租賃契約（下稱系爭租約），使被
    告得以使用系爭建物，再以給付租金之方式（實係交付原告
    償還貸款之款項），按月交付原告33,000元，再由原告繳納
    貸款。
二、被告自96年10月起即按月匯款給付租金，惟自97年9 月起至
    今無端拒絕給付，已達三個月。原告曾以存證信函催告原告
    履約，詎被告以詐欺、超貸等不實理由以存證信函拒絕給付
    。原告再為催告，被告仍不予理會，復委由律師解除系爭租
    約。被告繼續使用系爭建物並無合法權源，原告自得請求被
    告遷讓房屋。
三、被告因債信問題，故系爭標的以原告名義向銀行貸款而登記
    於原告名下，然系爭建物實由被告使用。因貸款人為原告，
    故簽立系爭租約，約定被告須按月繳納銀行之貸款予原告。
    又因被告另經營「雷天資訊顧問有限公司」，辦公室住址設
    於系爭建物內，需要承租證明始能登記營業處所而訂有系爭
    租約。另為免被告不按時繳納款致原告受損，而另訂系爭協
    議書，其用意即﹕被告若超過一個月未繳納貸款，系爭標的
    即同意由原告自行處分、使用或買賣，被告不得再使用及主
    張系爭標的之所有權。被告自97年9 月即按未月繳交，原告
    依系爭協議書，請求被告將系爭建物騰空遷讓，返還予原告
    。
四、當初被告找原告詢問投標法拍不動產事宜，原告因不熟悉而
    介紹代書予被告認識。隨後被告即與代書接洽，原告未再接
    觸。嗣代書告知若以法院底標投標，勢必無法得標，而與被
    告商議以3,164,400 元投標。代書告知得標後須以現金給付
    ，被告無足夠之現金，且信用有瑕疵，由代書幫忙找金主代
    墊，故以金主之名得標。投標當日被告自行準備56萬元為保
    證金，會同代書投標，得標後尚須繳納2,604,400 元，因金
    主代墊，故金主借款予被告之金額為2,604,400 元。因被告
    無法貸款，要求原告幫忙，經評估原告信用後，被告亦同意
    得標人即金主將系爭標的過戶至原告名下，再由原告向銀行
    貸款償還金主。系爭標的實際貸得之金額為300 萬元，另再
    向銀行信用貸款50萬元。此350 萬元須償還金主2,604,400
    元；又金主代墊款以本金260 萬元計，利息每日2,600 元，
    代墊款係於95年4 月18日代墊，銀行係於96年8 月10日核撥
    ，期間114 日，利息為296,400 元。被告承諾給原告信託酬
    金12萬元；被告向原告借款3 萬元；系爭標的過戶之契稅、
    代書費71,750元；系爭標的地震、火災保險費2,251 元；被
    告承諾給予代書幫忙尋找金主、全程代為投標之服務費28萬
    元。以上總計3,404,801 元。貸得之350 萬元，應支出前述
    金額3,404,801 元，然就地震及火災保費僅以2,200 元計，
    故尚剩95,250元，已於96年8 月13日交付被告。350 萬元係
    經被告同意而向銀行貸得，且被告未依約繳款，信託關係當
    然終止，原告即為系爭建物之實際所有權人，並由原告繼續
    繳納貸款，被告自不得繼使用系爭建物。況被告曾同意於97
    年12月底搬家。至被告於98年4 月1 日庭呈之明細表非原告
    給予，原告亦不知自何處而來。原告既已成為系爭建物之實
    際所有權人，爰依民法第767 條之規定，請求被告騰空遷讓
    ，將系爭建物返還原告；願供擔保，請准宣告假執行。
貳、被告主張﹕
一、被告於96年初得知系爭標的進行第三次拍賣，拍賣總價2,78
    4,000 元，其中不動產為2,720,000 元，另動產為64,000元
    。原告表示可代被告投標，被告不疑有他而授權原告以2,78
    4,000 元之拍賣最低價格投標，並交付保證金56萬元。然原
    告並未以原告名義投標而係委託訴外人李宓芸、林篡柱投標
    ，且投標金額為3,100,400 元。系爭標的移轉登記在訴外人
    李宓芸名下，原告於96年8 月8 日再向訴外人李宓芸以買賣
    為由移轉登記在原告名下，並另向訴外人新竹第一信用合作
    社設定最高限額抵押權420 萬元，並借款350 萬元。被告因
    不諳法律，且以為系爭協議書僅用以證明原告向銀行貸款，
    為將買賣價金差額補足，被告則於每月償還貸款之證明而簽
    名，殊不知原告實際貸款350 萬元。因系爭標的拍定價額為
    3,100,400 元，扣除已付56萬元之保證金，被告所應支付之
    金額僅餘2,540,400 元，根本不需貸款350 萬元，僅需260
    萬元。原告多貸之金額959,600 元非但未交付予被告，尚故
    意簽訂系爭租約，要求被告每月償還350 萬之本息即33,000
    元，被告經過1 年始知上情。被告知道後便告知原告，就超
    貸部分無給付之義務，原告卻以存證信函告知應依系爭租約
    及系爭協議書履行，被告再以存證信函回覆，原告卻向本院
    起訴。
二、系爭租約依民法第87條之規定為無效。系爭租約乃兩造通謀
    虛偽意思表示，蓋系爭租約之真意並非被告向原告租用系爭
    建物，乃係被告支付相當租金之貸款金額，其中隱藏之法律
    關係為消費借貸，依民法第87條第2 項，應適用被告返還原
    告為其消費借貸金額之規定。
三、依系爭協議，被告貸款之金額為2,540,400 元，就超貸之95
    9,600 元被告無給付義務。且依系爭協議書所載「雙方協議
    將甲方（即被告）標購之不動產登記在乙方（即原告）名下
    」可證系爭建物事實上為被告所有，僅信託登記在原告名下
    ，原告自不得請求被告返還。
四、當初協議投標金額3,164,400 元，原告所列收費明細表，當
    初有約定以利息每日2,600 元，借款金額260 萬元，但是只
    說借45日，說45日內流程會完成，貸款可以下來。所謂的傭
    金12萬元，是說人頭費用1 個月1 萬元，剛好1 年，伊有同
    意。支付代書費用是4 萬元，其中3 萬元是跟原告借的。契
    稅和代書費用71,750元的部分，應該要扣除簽約時的1 萬元
    訂金及去銀行貸款時支付代書的3 萬元。第一次地震保險和
    火災保險費是伊拿現金給原告繳納的，97年才是原告繳交的
    。沒有答應原告要給付幕後金主和代標代書的費用28萬元，
    因已經給付3 分利。96年8 月13日原告有給伊95,250元，原
    告說他跟銀行貸款350 萬元，並給伊明細表。兩者相減之後
    ，將剩餘的錢給伊。原本協議是310 萬餘元投標系爭標的，
    服務費用應該包含過戶等相關費用，且復水、復電是伊自己
    去處理的。當初約定是全權委託到貸款下來，當時證人黃榮
    煌說45日可以貸款下來，但是到目前為止，房屋也還沒有過
    戶到伊的名下。當初56萬元的押金，也是向原告借的，以3
    分利計算。要伊搬家可以，但要將相關多繳的錢還給伊。當
    時約定是給付利息的錢，但每個月33,000元是包含350 萬元
    的本息，伊繳了1 年，扣掉伊應負的利息，其他的錢要還給
    伊。另押標金56萬元的利息本金要還給伊，這不包含在每個
    月33,000元的範圍內。當初協議是過戶到伊名下，而不是過
    戶到原告的名下，協議的時候伊有將伊的狀況告訴代書，如
    果沒有辦法完成的話，要告訴伊。證人黃榮煌未告知要過戶
    到原告的名下，是說會找幾個人來辦理貸款，所有費用都計
    算到百分之8 內。伊未將門灌膠水，原告所述不實而請求駁
    回原告之訴。
、法院之判斷﹕
一、原告主張之事實業據提出系爭協議書、系爭租約、存摺明細
    、存證信函、事務所函、支出明細、營利事業登記證、土地
    、建物登記謄本等件為證，被告則以前詞置辯，本院協同到
    庭之兩造整理並肯認之爭點為1.系爭標的，被告所需貸款的
    金額是260 萬元或是350 萬元。2.96年8 月10日所簽立的系
    爭協議書，關於被告同意原告自行處理不動產的意思是否指
    兩造之間的信託關係當然終止，原告為土地和房屋的所有權
    人，由原告繼續繳納貸款，被告不可以使用系爭建物。
二、按當事人約定，一方（借名者）經他方（出名者）同意，而
    就屬於一方現在或將來之財產，以他方之名義，登記為所有
    人或其他權利人，但無使他方取得實質所有權或其他權利之
    意思，即為借名契約。在現行法下，借名契約乃無名契約，
    依私法自治原則，當事人基於特定目的而訂立借名契約，自
    無不可。又按信託契約之成立，以信託人與受託人間有一定
    之經濟目的，及受託人取得信託財產之財產權為必為，非謂
    自己之財產，以他人名義登記時，雙方之間當然有信託契約
    存在。經查﹕
    （一）系爭標的係被告欲投標而經商議後以3,164,400 元向
          本院投標，此為兩造所自承（見原告98年3 月23日民
          事準備書（二）狀及本院98年4 月1 日言詞辯論筆錄
          ）。又被告雖主張當初協議系爭標的是移轉登記在被
          告名下，而不是過戶在原告名下，然依被告所不爭執
          為其所親簽之卷附系爭協議書﹕「茲因甲方（即被告
          ）債信問題，無法向銀行申請貸款，雙方協議甲方標
          購之不動產（即系爭標的）登記在乙方（即原告）名
          下」，顯見兩造就系爭標的約定登記為原告之名，況
          若約定登記在被告名下，以有意標購系爭標的為被告
          本人，又何需與原告約定，且被告本即可以自己名義
          向本院投標，又何需大費周章由訴外人李宓芸、林篡
          柱投標（此部分業經本院依職權調閱本院95年度執字
          第5314號執行卷屬實），是堪認定兩造間就系爭標的
          約定登記在原告名下。
    （二）又依系爭協議書之約定，系爭標的登記在原告名下，
          並以原告名義向訴外人新竹第一信用合作社借貸，由
          被告每月按時繳納房屋貸款，原告則不得任意將系爭
          標的移轉或設定。而系爭建物自始即由被告使用中，
          並於貸款核撥後由被告按月繳納本息至97年8 月等情
          ，為兩造所不否認，是系爭標的雖登記為原告名義，
          惟相關價款係由被告給付，事實上系爭建物亦係由被
          告居住使用，顯見兩造間就系爭標的並無使原告取得
          實質所有權或其他權利之意思，與信託契約使受託人
          取得信託財產之權利不同，兩造間就系爭標的所成立
          者應為借名契約而非信託契約。
三、次按基於不動產借名契約爭訟，於當事人彼此間，並無第三
    人因信賴登記而交易取得不動產之情形，自不得以土地法第
    43條規定逕認出名者係該借名不動產之真正權利人，最高法
    院96年度台上字第2871號判決參照。兩造間就系爭標的所成
    立者為借名契約，已如上所述，則依前揭說明，原告即非系
    爭標的之真正權利人。至兩造間之系爭租約，其目的僅在使
    被告能按期繳納貸款本息及因被告將所經營之雷天資訊顧問
    有限公司設址於系爭建物而須有承租資料故而簽訂，此為原
    告所自承（見原告98年3 月23日民事準備書（二）狀，被告
    對此亦未爭執），故兩造間就此租賃關係乃屬通謀虛偽意思
    表示而無效（民法第87條參照），故原告縱使終止本件借名
    契約或系爭租約，亦不當然成為系爭建物之所有權人。
四、復按解釋契約，應於文義上及論理上詳為推求，以探求當事
    人立約時之真意，並通觀契約全文，斟酌訂立契約當時及過
    去之事實、交易上之習慣等其他一切證據資料，本於經驗法
    則及誠信原則，從契約之主要目的及經濟價值作全盤之觀察
    ，以為其判斷之基礎，不能徒拘泥字面或截取書據中一二語
    ，任意推解致失其真意（最高法院39年台上字第1053號判例
    、96年度台上字第2631號判決參照）。本件原告另主張依系
    爭協議書被告未依約繳納房屋貸款超過一個月，被告同意原
    告自行處理系爭標的，此即表示原告自此成為實際所有人，
    被告不得再繼續使用系爭建物云云，然為被告所否。經查系
    爭協議書記載﹕「甲方（即被告）同意乙方（即原告）自行
    處理該不動產」，有系爭協議書可參，經質之證人即繕打系
    爭協議書之代書黃榮煌稱「是原告請我打的，原告跟我說他
    跟被告有這樣的協議，請我打的，當時被告沒有在場，我打
    好後交給原告。內容是原告告訴我的。兩個人並沒有在我面
    前親自協議過這份內容。對協議書文字內容是何意思，我不
    清楚。」（見本院98年4 月27日言詞辯論筆錄）是無從依證
    人黃榮煌之指述即推論系爭協議書約定之意思係由原告取得
    系爭建物之實際所有權。因兩造間僅為借名契約，就系爭建
    物之權利義務仍由被告行使及負擔，然貸款未依期繳交，對
    債權銀行而言，原告為借款人，為免債權銀行直接對原告個
    人財產予以催討，並保障原告權益，故而由被告賦予非真正
    權利人之原告可「處分」系爭標的以清償積欠之貸款，此就
    兩造約定原告可處理系爭建物之條件為「被告未繳納房屋貸
    款」可知，是兩造簽訂系爭協議書就此部分之真意，應係於
    被告未按期繳交貸款時，被告同意原告可處分系爭建物，自
    屬無疑。準此，被告雖未按期繳納房屋貸款，原告仍無從依
    系爭協議書取得系爭建物之所有權。
五、末按所有人對於無權占有或侵奪其所有物者，得請求返還之
    。對於妨害其所有權者，得請求除去之，民法第767 條定有
    明文。本件原告非系爭建物之所有權人，已如上所述，則其
    依前述法條之規定請求被告騰空遷讓，將系爭建物返還，於
    法無據，不應准許。其假執行之聲請亦失附麗，應併予駁回
    。
肆、本件事證已臻明確，兩造其餘陳述及主張或攻繫防禦方法，
    對判決之結果不生影響，爰不一一條列審究，併此敘明。
伍、據上論結，本件原告之訴為無理由，應依民事訴訟法第78條
    ，判決如主文。
中    華    民    國    98    年    6     月    15    日
                  民事第二庭        法  官  盧玉潤
以上正本係照原本作成。
如對本判決上訴，須於判決送達後20日內向本院提出上訴狀。
                                    書記官  謝國聖
中    華    民    國    98    年    6     月    15    日


司法院資訊處製作；財團法人民間司法改革基金會備份。
